臺灣基隆地方法院基隆簡易庭民事判決  
110年度基簡字第646號
原      告  台新國際商業銀行股份有限公司

法定代理人  尚瑞強  


被      告  高明億  

            高淑貞  

            高世勇  




            高素蘭  

            莊榮珍  

上列當事人間分割遺產事件，本院判決如下：
    主  文
原告之訴駁回。
訴訟費用新臺幣貳仟貳佰壹拾元由原告負擔。
    事實及理由
壹、原告主張：
　　被告高明億對原告負有債務，迄今尚欠原告新臺幣（下同）
    207,073元及利息未償。而被告高明億之被繼承人張玉英遺
    有如附表所示之土地及建物（下稱系爭不動產），且被告高
    明億未向法院聲明拋棄繼承，竟與被告高世勇、高素蘭、高
    淑貞、莊榮珍為遺產分割協議，並辦理分割繼承登記，僅由
    被告高淑貞繼承系爭不動產。嗣原告依民法第244條第1、4
    項規定，請求撤銷被告間就系爭不動產所為之遺產分割協議
    及分割繼承登記行為，暨請求被告高淑貞就系爭不動產之分
    割繼承登記應予塗銷，經本院以109年度基簡字第60號判決
    原告勝訴確定。然被告高明億仍未拋棄繼承，亦未辦理繼承
    登記，且怠於行使分割遺產之權利，原告為保全債權，依民
    法第242條、第1164條，代位被告高明億就系爭不動產辦理
    分別共有繼承登記等語。並聲明：被告應就系爭不動產依其
    應繼分辦理分別共有繼承登記。
貳、得心證之理由：
一、按土地登記規則第27條第1項第4款規定：「下列登記由權利
    人或登記名義人單獨申請之：四、因法院、行政執行分署或
    公正第三人拍定、法院判決確定之登記。」準此，法院判決
    原告勝訴確定後，原告自得就不動產單獨申請登記。次按第
    30條第4款規定：「下列各款登記，得代位申請之：四、其
    他依法律得由權利人代位申請登記者。」立法理由明揭：「
    …三、另得由權利人代位申請登記者，除本規則規定外，其
    他法律亦有得代位申請者，例如民法第242條規定，債務人
    怠於行使其權利時，債權人因保全債權得以自己名義行使其
    權利者，為保持法規適用之彈性，爰增訂此款。」土地法第
    73條第1項後段規定：「繼承登記者，得由任何繼承人為全
    體繼承人聲請之。」土地登記規則第120條第1項前段：「繼
    承人為二人以上，部分繼承人因故不能會同其他繼承人共同
    申請繼承登記時，得由其中一人或數人為全體繼承人之利益
    ，就被繼承人之土地，申請為公同共有之登記。」準此，債
    務人倘怠於就遺產辦理公同共有之繼承登記，債權人自得逕
    依土地登記規則之規定，代位債務人對地政機關行使繼承登
    記申請權，毋須訴請法院裁判為之。
二、按民法第759條規定：「因繼承、強制執行、徵收、法院之
    判決或其他非因法律行為，於登記前已取得不動產物權者，
    應經登記，始得處分其物權。」第1151條規定：「繼承人有
    數人時，在分割遺產前，各繼承人對於遺產全部為公同共有
    。」繼承人請求分割公同共有之遺產，性質上為處分行為，
    如係不動產，於未辦妥繼承登記前，不得為之。
三、承上，繼承人請求他繼承人協同辦理不動產繼承登記，難認
    有保護之必要，不應准許，且其訴請分割遺產辦理分別共有
    之登記，自亦無從准許（最高法院103年度台上字第2108號
    判決意旨參照）。
四、查原告為被告高明億之債權人，而被告高明億名下無其他財
    產，又被告均為被繼承人張玉英之繼承人，未向法院聲明拋
    棄繼承，本得繼承被繼承人張玉英所留之系爭不動產，然被
    告簽立分割繼承協議書，並辦妥分割繼承登記，僅由被告高
    淑貞繼承系爭不動產，顯有害及原告之債權，故原告依民法
    第244條第1、4項規定，請求撤銷被告間就系爭不動產所為
    之遺產分割協議及分割繼承登記行為，暨請求被告高淑貞就
    系爭不動產之分割繼承登記應予塗銷，經本院以109年度基
    簡字第60號判決原告勝訴確定等情，業經調取上開案卷確認
    屬實。然而，系爭不動產迄今仍登記為被告高淑貞單獨所有
    乙情，亦經本院調取土地建物查詢資料確認無誤。揆諸上開
    說明，原告本得依本院109年度基簡字第60號確定判決就系
    爭不動產單獨申請登記，亦得代位被告高明億對地政機關就
    系爭不動產行使繼承登記申請權，並於辦理完畢後，再代位
    為系爭不動產之分割，然原告竟未為之，而於系爭不動產仍
    登記為被告高淑貞單獨所有之情形下，即逕行提起本件訴訟
    ，訴請被告應就系爭不動產依其應繼分辦理分別共有繼承登
    記等語，在法律上顯無理由。
參、末按原告之訴，依其所訴之事實，在法律上顯無理由者，且
    無從補正，法院得不經言詞辯論，逕以判決駁回之，民事訴
    訟法第249條第2項第2款定有明文。本件原告對被告提起本
    件代位辦理繼承登記及分割遺產之訴訟，於法律上顯無理由
    ，爰不經言詞辯論，逕以判決駁回之（按：債權人依民法第
    242條規定行使代位權，係代位行使債務人之權利，而行使
    之結果，利益仍歸屬於債務人，並非對債務人行使權利，故
    在訴訟上，債權人對債務人並無何種權利主張，自不得將被
    代位人即債務人列為共同被告，否則，其權利保護要件自有
    欠缺，應將其對於債務人即被代位人之訴予以駁回，最高法
    院64年民庭庭推總會決議、71年台上字第4342號判例意旨、
    69年度台上字第2745號、70年度台上字第1871號判決要旨參
    照。本件原告係欲代位被告高明億訴請遺產分割，是依上開
    說明，原告所欲行使者，當屬被告高明億本得行使其請求分
    割遺產之權利，且原告代位被告高明億行使此項權利之結果
    ，亦將使被告高明億同受拘束，故原告誤會代位之本質，逕
    將其代位之對象，列為其本件起訴請求之被告，在法律上亦
    欠根據；另原告經本院合法通知，無正當理由而未於調查程
    序期日到場，附此敘明）。
肆、據上論結，本件原告之訴顯無理由，依民事訴訟法第436條
    第2項、第249條第2項第2款、第78條，判決如主文。
中　　華　　民　　國　　110 　年　　8 　　月　　6 　　日
          　　　　基隆簡易庭法  官　曹庭毓
以上正本係照原本作成。
對於本件判決如有不服，應於收受送達後20日內向本院提出上訴
書狀，上訴於本院合議庭，並按他造當事人之人數附具繕本。如
委任律師提起上訴者，應一併繳納上訴審裁判費。
中　　華　　民　　國　　110 　年　　8 　　月　　6 　　日
　　　　　　　　　　　　　　書記官　黃婉晴
附表：
被告之被繼承人張玉英之遺產    編號       不動產坐落 面積（㎡）  權利範圍  1 建物：基隆市○○區○○段0000○號（門牌號碼基隆市○○區○○路000號）   72.34   全部  2 土地：基隆市○○區○○段0000地號   1627 10000分之128  3 土地：基隆市○○區○○段000000地號    44 10000分之128  4 土地：基隆市○○區○○段000000地號     1 10000分之128